【裁判字號】    90,保險,135
【裁判日期】    901212
【裁判案由】    給付醫療費用
【裁判全文】
臺灣臺北地方法院民事判決  九十年度保險字第一三五號
    原      告  李敏如即保健.
                藍于鈞
    被      告  中央健康保險局
    法定代理人  張宏仁
右當事人間請求給付醫療費用事件，本院判決如左：
    主    文
原告之訴及假執行聲請均駁回。
訴訟費用由原告負擔。
    事    實
甲、原告方面：
一、聲明：（一）被告應給付原告新台幣（下同）七百八十七萬三千九百零五元，及
    自起訴狀繕本送達被告之翌日起至清償日止，按年息百分之計算之利息。（二）
    願供擔保以代釋明，請准宣告假執行。
二、陳述：
（一）緣原告於民國八十九年一月十三日，與被告間訂有全民健康保險特約醫事服務
      機構合約（以下簡稱系爭合約），雙方約定應依相關法令及合約規定辦理全民
      健康保險藥事服務事宜。
（二）原告依健康保險法（簡稱健保法）第五十條及系爭合約第九條規定，向被告請
      領八十九年一月、三月、四月、五月、六月、七月之藥事費用。詎被告竟加工
      竄改電腦檔案，作假偽造法定之藥價基準（健保法第五十一條）故意於特約藥
      局審查結果總合表登載不實，違法強行核扣藥事費用共計一百八十四萬七千零
      十七元。另原告於八十九年八月一日請領同年七月份（八十九年七月二十五日
      至同年月三十一日診所釋出處分）藥事費用，被告亦以無法源依據之行政處分
      ，違法強行保留藥事費用七十七萬七千六百十八元。
（三）被告違法剋扣抑留藥事費用共計二百六十二萬四千六百三十五元，被告以偽造
      文書之不法行為，侵害原告之債權，爰依民法第一百八十四條、第一百九十五
      條第一項規定，參照健保法第七十二條及系爭合約第二十條約定，以上揭藥事
      費用金額二倍為損害賠償，即被告應賠償原告五百二十四萬九千二百七十元。
（四）綜上，被告應給付原告違法核扣及保留之藥事費用二百六十二萬四千六百三十
      五元、及侵權行為損害賠償金五百二十四萬九千二百七十元，共計七百八十七
      萬三千九百零五元，及自起訴狀繕本送達被告之翌日起至清償日止，按年息百
      分之計算之利息。
三、證據：提出全民健康保險特約醫事服務機構合約（特約藥局適用）、特約藥局審
    查結果總合表、中央健康保險局台北分局八十九年九月二十七日健保北門字第八
    九三０七六六四號函、大宗函件存根、扣繳單位設立（變更）登記申請書、被告
    八十九年一月、三月、四月、五月、六月、七月醫療費用付款通知書、中央健康
    保險局台北分局八十九年一月、三月、四月、五月、六月、七月醫療費用核定書
    、八十九年二月醫療費用核定書及審查結果總和表、「核定」之定義、醫療費用
    審核作業流程、原告與陳正光電話對談摘要、原告與吳欣蓉電話對談摘要、剪報
    影本等件為證；並聲請詢問證人（即被告台北分局承辦員）陳正光、吳欣蓉。
乙、被告方面：
一、聲明：（一）如主文第一項所示。（二）如受不利之判決，願供擔保請准宣告免
    為假執行。
二、陳述：
（一）被告與原告簽訂系爭合約，約定原告為被告之特約藥局，由原告調劑與被告特
      約醫院、診所處方箋之被告保險對象，被告則核付藥事費用與原告，以維護民
      眾用藥安全與提升醫療品質，達到照顧民眾健康之目的，依據系爭合約第一條
      第一項約定：「甲乙雙方應依照健保法、健保法施行細則、全民健康保險醫事
      服務機構特約及管理辦法、全民健康保險醫療辦法（以下簡稱醫療辦法）等相
      關法令及本合約規定辦理全民健康保險藥事服務事宜。」、第二條規定：「保
      險對象持甲方特約醫院、診所交付之處方箋至乙方調劑，乙方應依藥事專業知
      識悉心調劑，妥善交付藥品並予適切之用藥指導。」、第五條：「保險對象持
      甲方特約醫院、診所交付之處方箋至乙方調劑，乙方應核對其處方箋與保險憑
      證暨查核處方效期、醫師簽章等資料無誤後，始予調劑給藥。」、又醫療辦法
      第四十三條規定：「調劑處方之流程，應包括下列步驟：一、處方確認；包括
      病人姓名、性別、年齡、保險資格、處方醫師之姓名、住址、電話、醫師證書
      與職業執照號碼及開立處方日期等事項。二、處方查核：包括疾病名稱、藥品
      名稱、用法、用量、天數、劑型、劑量、配伍禁忌等事項。．．．」，依上規
      定可知，原告對於所提供之藥事服務，負有查核藥品用量、劑量等確認及查核
      處方箋正確性之義務，若原告遵守各該規定時，被告始有依約給付藥事費用之
      義務。另依系爭合約第十四條規定：「乙方（即原告）申請藥事費用案件，甲
      方（即被告）得採抽樣方式審查，其抽樣審查作業依『全民健康保險醫療費用
      專業審查抽樣作業要點』規定辦理。」、第十八條：「甲方為審查保險給付需
      要，得請乙方提供說明，或派員赴乙方查詢或借調調劑記錄、處方箋、帳冊、
      簿據及有關文件，乙方應詳實說明並提供有關文件及資料，不得藉故拒絕。」
      ，準此，原告對於所身保藥事費用內容之真偽，負有詳實說明並提供調劑記錄
      、處方箋、帳冊、簿據等關文件及資料之義務，以供被告審查應核付之藥事費
      用數額。
（二）系爭藥事費用經被告之醫療服務審查委員會審查醫師進行審查後，發現諸多不
      當及異常情形：「１、藥物使用數量過多，且缺少應檢附之報告，如肝功能、
      胃鏡，費用亦非常異常。．．．３、按藥師應盡善良管理人之責任，故對於明
      顯、有疑問之處方自應與原處方醫師連繫，且好家人診所與保健藥局合作許多
      時間，處方箋也多在此地調劑，不應以溝通、連繫不良推卸責任。．．．７、
      請查核該特約藥局之進貨（含相對公司之出貨），申報健保差額，及所有之備
      查之釋出處方箋。８、請全面勾稽特約藥局申報，以減少不當申報。９、請訪
      查病患（註記於單上）。」，又八十八年度全國特約藥局平均申報每人次藥費
      約為一百七十一元，然原告於八十九年一月至七月期間，調劑好家人診所交付
      之處方箋，平均每張處方箋則高達一千六百三十元，且好家人診所於八十九年
      八月至十二月期間，改自聘原告負責藥師李敏如調劑後，平均每張處方費用即
      降為一百六十三元。再者，原告於八十九年一月至七月，調劑好家人診所所交
      付之處方箋，平均每月申報藥事費用高達肆佰五十六萬三千七百七十七元，惟
      好家人診所於八十九年八月至十二月改自聘原告為負責藥師進行調劑後，平均
      每月申報藥事費用則降為三十九萬零八百三十四元，足證，原告所申報之藥事
      費用顯然異常。
（三）又系爭藥事費用，有部分係原告自己就診之藥費，就該部分經查核原告所提出
      之處方箋，並核對其於好家人診所之病歷資料，發現該處方箋未經診斷醫師簽
      章，且該病歷記載，並無肌肉骨骼症狀，卻逕予處方完疲酸痛凝膠四十公克四
      條，又同日病歷雖有濕疹之診斷，但無患部範圍或嚴重度之記載，卻一次處方
      高達十二條樂膚乳膏。好家人診所以不當或過量之多項之口服及外用藥品與原
      告，顯有不符醫療常規情事，而原告既為持有上開異常處方箋之病患，又身為
      上開異常處方箋之調劑藥師，竟對於上開異常處方箋完全未異議，顯見系爭藥
      事費用為異常、不實。是原告自應舉證證明不澄清處方箋之真實及正確性，被
      告始有給付系爭藥事費用之義務。
（四）被告受理、審核及核付醫療費用係仰賴醫療資訊系統處理，而該資訊系統設計
      建置之初，係以醫事服務機構申報正常為前提，故被告所設計之電腦報表中，
      有關核減理由遂無「申報數量異常」乙項，因此囿於該資訊系統設備之有限公
      司及各分局承辦人使用此資訊系統之權限限制下，在發現原告之申報有如前述
      之異常情形而無法核付時，採取將電腦檔案藥品核定單價一概變更為零之應變
      方式，以利被告控管原告異常不當之申報費用，絕無原告所稱違法之情。
（五）健保法第七十二條及系爭合約第二十條所規定之處罰內容，係屬行政機關公權
      力之行使，性質上為行政罰，並非損害賠償之約定，原告基於所謂雙務契約平
      等對價之原則，請求系爭藥事費用二倍之損害賠償，自屬於法無據。
三、證據：提出醫療辦法第四十三條規定、好家人診所釋出處方與自聘藥師用藥比較
    表、全民健康保險藥品給付規定「第1.1.1.節有關非類固醇抗發炎劑外用劑給付
    規定」、中央健康保險局醫療服務審查委員會審查醫師意見、八十八年全民健康
    保險統計、原告申報藥事費用所提好家人診所開立之處方箋、原告於好家人診所
    就診之病歷資料影本、被告行政審查資料（好家人診所交付原告調劑之八十九年
    五月份藥膏部分處方箋）、被告專業審查資料（八十九年一月至七月部分好家人
    診所病歷資料及其相對應之處方箋資料）、特約藥局申報藥事費用之被告作業及
    審查流程表、全民健康保險醫療費用媒體申報作業要點、系爭藥事費用「特約藥
    局費用申報異常清單」八十九年一月份報表、被告承辦人員藥師及藥劑生證書影
    本、系爭藥事費用「中央健康保險局醫療給付門診診療費用申復清單」影本、全
    民健康保險爭議審議委員會醫療案件審定書影本、被告九十年七月二十六日健保
    北門字第０九０三００一一七八號函、九十年八月十日健保北門字第０九０００
    二四七七七號函、九十年九月十三日健保北門字第０九０三００一一九七號函、
    九十年十月十五日健保北門字第０九０００三二一三一號函、原告九十年十月一
    日陳情狀等件為證。
    理    由
一、按，憲法第十六條規定，人民之訴訟權應予保障，旨在確保人民於其權利受侵害
    時，得依法定程序提起訴訟並受公平審判，以獲得適當之救濟。具體案件之訴訟
    ，究應循普通訴訟程序抑或依行政訴訟程序為之，應由立法機關衡酌訴訟案件之
    性質及既有訴訟制度之功能等而為設計。我國關於民事訴訟與行政訴訟之審判，
    依現行法律之規定，分由不同性質之法院審理，係採二元訴訟制度。除法律別有
    規定外，關於因私法關係所生之爭執，由普通法院審判；因公法關係所生之爭議
    ，則由行政法院審判之（司法院大法官會議釋字第四六六號解釋參照）。行政機
    關基於法定職權，為達成行政目的，得以行政契約與人民約定由對造為特定用途
    之給付，俾有助於該行政機關執行其職務，而行政機關亦負相對之給付義務（行
    政程序法第一百三十七條第一項第一款及第二款參照）。國家為辦理全民健康保
    險，提供醫療保健服務，以增進國民健康（全民健康保險法第一條參照），依全
    民健康保險法第三條、第六條規定，由行政院衛生署設中央健康保險局為保險人
    ，以辦理全民健康保險業務，並由中央健康保險局依全民健康保險法第五十五條
    規定，與保險醫事服務機構締結全民健康保險特約醫事服務機構合約，於保險對
    象在保險有效期間，發生疾病、傷害、生育事故時，由特約保險醫事服務機構依
    全民健康保險法第三十一條及全民健康保險醫療辦法，給予門診或住院診療服務
    ，以為中央健康保險局之保險給付（全民健康保險法第二條）。按全民健康保險
    為強制性之社會保險，攸關全體國民福祉至鉅，具公法之性質，業經司法院大法
    官會議釋字第五二四號、第四七三號、第四七二號解釋闡釋甚明。中央健康保險
    局與保險醫事服務機構締結之全民健康保險特約醫事服務機構合約，該合約既係
    由一方特約醫事服務機構提供就醫之保險對象醫療服務，而他方中央健康保險局
    支付其核定之醫療費用為主要內容，且依全民健康保險特約醫事服務機構合約第
    一條之規定意旨，中央健康保險局之費用給付目的，乃在使特約醫事服務機構依
    照全民健康保險法暨施行細則、全民健康保險醫事服務機構特約及管理辦法、全
    民健康保險醫療辦法等公法性質之法規提供醫療服務，以達成促進國民健康、增
    進公共利益之行政目的。又為擔保特約醫事服務機構確實履行其提供醫療服務之
    義務，以及協助中央健康保險局辦理各項保險行政業務，除於合約中訂定中央健
    康保險局得為履約必要之指導外，並為貫徹行政目的，全民健康保險法復規定中
    央健康保險局得對特約醫事服務機構處以罰鍰之權限，使合約當事人一方之中央
    健康保險局享有優勢之地位，故此項合約具有行政契約之性質。締約雙方如對契
    約內容發生爭議，自屬公法上爭訟事件。依八十七年十月二十八日修正公布之行
    政訴訟法第二條：「公法上之爭議，除法律別有規定外，得依本法提起行政訴訟
    。」第三條：「前條所稱之行政訴訟，指撤銷訴訟、確認訴訟及給付訴訟。」第
    八條第一項：「人民與中央或地方機關間，因公法上原因發生財產上之給付或請
    求作成行政處分以外之其他非財產上之給付，得提起給付訴訟。因公法上契約發
    生之給付，亦同。」等規定，訴訟制度已臻完備，中央健康保險局於前開全民健
    康保險特約醫事服務機構合約中與特約醫事服務機構合意定民事訴訟管轄法院（
    司法院大法官會議釋字第四六六號解釋參照），固非可議，惟行政訴訟新制實施
    之後，自應循行政爭訟程序解決（九十年十一月十六之大法官會議解釋第五三三
    號解釋文及解釋理由書參照）。
二、經查，本件原告起訴主張：其依健保法第五十條及系爭合約第九條規定，向被告
    請領八十九年一月、三月、四月、五月、六月、七月之藥事費用。詎被告竟加工
    竄改電腦檔案，作假偽造法定之藥價基準（健保法第五十一條）故意於特約藥局
    審查結果總合表登載不實，違法強行核扣藥事費用共計一百八十四萬七千零十七
    元。另原告於八十九年八月一日請領同年七月份（八十九年七月二十五日至同年
    月三十一日診所釋出處分）藥事費用，被告亦以無法源依據之行政處分，違法強
    行保留藥事費用七十七萬七千六百十八元；共計二百六十二萬四千六百三十五元
    ，又因被告係以偽造文書之不法行為，誣指原告虛列帳目，故意侵害原告債權，
    致原告名譽受損，爰依民法第一百八十四條、第一百九十五條第一項侵權行為規
    定，被告應依系爭合約第二十條及健保法第七十二條規定，以上揭金額二倍為損
    害賠償，即被告應賠償原告五百二十四萬九千二百七十元等語，並據提出全民健
    康保險特約醫事服務機構合約（特約藥局適用）、特約藥局審查結果總合表、中
    央健康保險局台北分局八十九年九月二十七日健保北門字第八九三０七六六四號
    函、大宗函件存根、扣繳單位設立（變更）登記申請書、被告八十九年一月、三
    月、四月、五月、六月、七月醫療費用付款通知書、中央健康保險局台北分局八
    十九年一月、三月、四月、五月、六月、七月醫療費用核定書、八十九年二月醫
    療費用核定書及審查結果總和表、「核定」之定義、醫療費用審核作業流程、原
    告與陳正光電話對談摘要、原告與吳欣蓉電話對談摘要、剪報影本等件為證。
三、準此，可知本件原告提起本訴乃請求被告（一）依據健保法第五十條及系爭合約
    第九條規定，給付八十九年一至七月（除二月份）核扣之藥事費用計一百八十四
    萬七千零十七元、及八十九年七月份保留之藥事費用七十七萬七千六百十八元，
    共計二百六十二萬四千六百三十五元之藥事費用。（二）因被告扣核及保留上開
    藥事費用，係以偽造文書之不法行為，誣指於告虛列帳目，故意侵害原告債權，
    致原告受有名譽損害，爰依民法第一百八十四條、第一百九十五條第一項侵權行
    為規定，被告應依系爭合約第二十條及健保法第七十二條規定，以上揭金額二倍
    為損害賠償，即應賠償原告五百二十四萬九千二百七十元。足證，原告提起本訴
    確實係因系爭合約而生之爭執，揆諸右揭說明，依據大法官會議第五三三號解釋
    ，本件系爭合約實屬於公法上之契約，依法自應適用行政訴訟程序解決兩造間之
    紛爭至明。
四、又按，提起行政訴訟，得於同一程序中合併請求損害賠償或其他財產上給付，行
    政訴訟法第七條定有明文。經查，原告起訴主張因被告扣核及保留上開藥事費用
    ，係以偽造文書之不法行為，誣指於告虛列帳目，故意侵害原告債權，致原告受
    有名譽損害，爰依民法第一百八十四條、第一百九十五條第一項侵權行為規定，
    被告應依系爭合約第二十條及健保法第七十二條規定，以上揭金額二倍為損害賠
    償，即應賠償原告五百二十四萬九千二百七十元部分，亦係肇因於系爭合約而生
    之爭議，應屬於公法契約而生之侵權行為問題，揆諸上開條文及大法官會議第五
    三三號解釋意旨，應一併適用行政訴訟程序解決，不宜割裂依民事訴訟程序審理
    。
五、從而，本件原告本於全民健康保險特約醫事服務機構合約（特約藥局適用）而有
    所請求，依據大法官會議第五三三號解釋意旨，係屬於公法上契約而生之爭議，
    自應提起行政訴訟，由行政法院審判之。是以，原告向本院（即普通法院）提起
    系爭因公法上契約而生之爭議，於法自有未合，應予駁回。
六、原告受敗訴判決，其假執行之聲請即失所依據，應併予駁回。
七、兩造其餘主張及所提證據與本院上開論斷無涉或無違，不予贅述。
八、據上論結，本件原告之訴為無有理由，依民事訴訟法第七十八條，判決如主文。
中      華      民      國    九十      年    十二      月    十二     日
                                 民事第三庭法          楊絮雲
右為正本係照原本作成
如對本判決上訴，須於判決送達後廿日內向本院提出上訴狀
中      華      民      國    九十      年    十二      月    十三      日
~B法院書記官  莊滿美


司法院資訊處製作；財團法人民間司法改革基金會備份。
